【裁判字號】    90,簡上,98
【裁判日期】    900905
【裁判案由】    確認本票債權不存在
【裁判全文】
臺灣彰化地方法院民事判決  九十年度簡上字第九八號
    上  訴  人  中國石油股份有限公司
    法定代理人  丙○○
    複 代理 人  甲○○
    法定代理人  丁○○
    訴訟代理人  乙○○
右當事人間請求確認本票債權不存在事件，上訴人不服中華民國九十年四月十日本院
員林簡易庭所為之第一審判決（九十年度員簡字第九九號），提起上訴，本院判決如
左：
    主    文
原判決廢棄。
右廢棄部分，被上訴人在第一審之訴駁回。
第一、二審訴訟費用由被上訴人負擔。
    事    實
甲、上訴人方面：
  一、聲明：如主文所示。
  二、陳述：除與原審判決記載相同者，茲予引用外，並補稱：
    (一)被上訴人因違反雙方簽訂之汽車加油站供貨聯盟契約第十條第一項第二款「違
      反本契約第一條第三款（限向上訴人批購油品）」之約定，上訴人乃依約終止
      上開契約，並沒收履約保證金，復持發票人為被上訴人、票據號碼為００九一
      一五、發票日為八十九年十月一日、金額為新台幣（下同）三十萬元之本票（
      下稱系爭本票）向法院聲請強制執行。況被上訴人已自承未經上訴人同意逕向
      台塑石油公司購買油品，並經上訴人終止供油契約在案，上訴人依契約沒收履
      約保證金，係主張上訴人應有之權益，被上訴人謂其並無積欠上訴人任何油款
      債務，所辯與上訴人沒收履約保證金顯不相干，自無法律上理由。
    (二)被上訴人在原審自始並未提及上訴人前揭契約有何違背公平交易情事，而有違
      反公平交易法規定，詎原審判決任作主張謂系爭契約違反公平交易法第十九條
      規定云云，遽行判決上訴人敗訴，令上訴人錯愕，且原審法院審理過程復未曾
      曉諭或闡明本件系爭之點有何違反公平交易法之處，使上訴人得以進行防禦權
      利，原審法院之突襲性判決違反武器對等原則，上訴人無從進行防禦答辯，自
      難令人心服。況系爭契約是否違反公平交易法規定尚有爭議，有待查明，且依
      行政院公平交易委員會九十年三月八日第四八七次委員會議就上訴人被檢舉向
      簽約加油站收取履約保證金乙案，認為上訴人沒收履約保證金行為係基於穩定
      加盟體系交易風險之合理事由，收取之履約保證金額尚不致發生限制市場加油
      站競爭效果，且同時加油站對於是否成為自願加盟站或供貨聯盟站而限制僅向
      上訴人公司購油，於八十九年九、十月間簽約當時尚有選擇空間，故上訴人收
      取履約保證金之行為尚無具體事證足認已構成濫用獨占地位，而違反公平交易
      法規定。
    (三)本件履約保證金係為確保契約之一方均能本於誠實信用原則及依債之本旨履行
      ，故約定違背契約之一方必須支付違約金，此乃契約自由，基於私法自治原則
      ，自非法所不許，從而當事人在未違反法令禁止規定及公序良俗前提下所為之
      契約合意，應為法律所保障。
  三、證據：除援用原審之證據方法外，另提出行政院公平交易委員會九十年三月八
      日新聞資料影本一件為證。
乙、被上訴人方面：
  一、聲明：
    (一)上訴駁回。
    (二)第二審訴訟費用由上訴人負擔。
  二、陳述：除與原審判決記載相同者，茲予引用外，並補稱：
    (一)依兩造簽訂之汽車加油站供貨聯盟契約第一條第三款就商品供應方式，約定被
      上訴人「限向」上訴人批購，即被上訴人於兩造契約存續期間八十九年十月一
      日起至九十一年九月三十日止，共計二年不得向上訴人以外之其他業者（如台
      塑石油公司）購買油品，該約定屬公平交易法第十九條第六款及施行細則第二
      十五條規定之獨家交易類型，上訴人之目的在限制與其簽約之加盟商不得另向
      台塑石油公司交易，以維持其市場優勢，該行為足使市場機能萎縮，故系爭契
      約之獨家交易條款難認有其正當性。
    (二)上開獨家交易條款亦違反民法第七十一條之強制禁止規定，依法無效，被上訴
      人縱於契約期間向台塑石油公司購買油品，亦無違約可言，上訴人自不得引用
      系爭契約第十條第一項第二款規定終止契約及沒收履約保證金，故兩造間就系
      爭本票之債權並未發生，被上訴人亦未積欠上訴人任何油款債務，上訴人持系
      爭本票向法院聲請本票強制執行於法不合。
  三、證據：援用原審之證據方法。
    理    由
一、本件被上訴人在原審起訴主張兩造於八十九年十月一日簽訂汽車加油站供貨聯盟
    契約書，該契約書第八條載明由被上訴人簽發系爭本票一紙作為保證金之用，被
    上訴人並未積欠上訴人任何債務，詎上訴人逕向臺灣臺中地方法院聲請本票強制
    執行，為此請求確認上訴人就臺灣臺中地方法院九十年度票字第一六四七號本票
    准許強制執行事件所載系爭本票債權不存在等語。上訴人則以依系爭契約第十條
    第一項第二款規定，因被上訴人未經上訴人同意逕向台塑石油公司購買油品，違
    反系爭契約第一條第三款限向上訴人批購油品之規定，已構成違約行為，上訴人
    自得沒收履約保證金；被上訴人雖稱未積欠上訴人任何債務，惟系爭本票並非作
    為被上訴人積欠油款債務之保證金，因上訴人為使被上訴人向上訴人購買之油品
    貨款均能按時清償，另於契約第二條第二款、第三款明定被上訴人必須供足額之
    擔保，如不動產、政府公債或金額融機構所出具之擔保等語資為防禦方法。
二、被上訴人在原審主張兩造於八十九年十月一日簽訂汽車加油站供貨聯盟契約書，
    被上訴人向上訴人購買油品，結為供貨聯盟，並由被上訴人簽發系本票一紙交付
    上訴人，作為保證金之用，嗣上訴人於九十年二月間持系爭本票向臺灣臺中地方
    法院聲請本票強制執行等情，業據被上訴人於原審提出汽車加油站供貨聯盟契約
    書及臺灣臺中地方法院九十年度票字第一六四七號民事裁定等影本各一件為證，
    復經原審法院調閱前開聲請本票強制執行卷宗查明屬實，且為上訴人所不爭執，
    自堪信被上訴人此部分之主張為真實。是以本件爭點之所在，乃在於系爭本票債
    權之性質為何？被上訴人有無違約而構成上訴人得終止契約並沒收系爭本票票款
    之事由？上訴人沒收系爭本票票款行為是否已違反公平交易法之規定？
三、經查，
  (一)系爭契約第八條約定：「為確保本契約之履行，乙方（即被上訴人）應於簽約時
    交付甲方（即上訴人）現金或本票新台幣拾萬元整，作為履約保證金，契約屆
    滿時，無息返還。」，核與被上訴人自認簽約時伊曾簽發發票日為八十九年十月
    一日、金額為三十萬元之系爭本票乙紙交予上訴人，充作保證金之用等語完全相
    符，又上訴人陳稱系爭本票即為系爭契約第八條所約定之履約保證金，亦為被上
    訴人所不爭執之事實，則系爭本票既為履約保證金，即與被上訴人主張未積欠上
    訴人任何油款債務乙事無涉，故被上訴人將系爭本票之性質曲解為積欠上訴人油
    款債務之保證金云云，顯屬無據。
  (二)依系爭契約第一條第三款就商品供應方式為「乙方同意前開加油站所供售之汽、
    柴油限向甲方批購」，而契約第十條第一項第二款就契約終止約定「乙方如有違
    反本契約第一條第三款之約定者，甲方得視情節輕重終止本契約，請求損害賠償
    ，並得沒收履約保證金」，則依系爭契約之約定，被上訴人在系爭契約存續期間
    ，即八十九年十月一日起至九十一年九月三十日止，即不得向上訴人以外之其他
    業者（如台塑石油公司）購買油品，若被上訴人未經上訴人同意逕向台塑石油公
    司購買油品而違反上開約定，即屬構成違約行為，上訴人自得視情節輕重終止契
    約及沒收系爭本票之履約保證金乙節，此為被上訴人所明知，而被上訴人復不否
    認於八十九年十二月間與台塑石油公司簽約購油之事實，是被上訴人既未與上訴
    人終止契約，且未經上訴人同意，逕向台塑石油公司購油販售，顯然違反系爭契
    約第一條第三款之約定，上訴人自得依系爭契約第十條第一項第二款規定終止契
    約並沒收履約保證金甚明。至於被上訴人於原審雖主張上訴人提供之油品價格高
    於台塑石油公司，違反系爭契約第二條第六款之規定，亦得依第十條第二項第二
    款規定終止契約云云，然上訴人否認有何被上訴人所指違約情事，被上訴人自始
    至終亦未舉證以實其說，自無可採。
  (三)按事業以不正當限制交易相對人之事業活動為條件，而與其交易之行為，而有限
    制競爭或妨礙公平競爭之虞者，事業不得為之，公平交易法第十九條第六款定有
    明文。又本法第十九條第六款所稱限制，指搭售、獨家交易、地域、顧客或使用
    之限制及其他限制事業活動之情形。前項限制是否不正當，應綜合當事人之意圖
    、目的、市場地位、所屬市場結構、商品特性及履行情況對市場競爭之影響等加
    以判斷。同法施行細則第二十五條設有規定。本件被上訴人固主張系爭契約第一
    條第三款限制加盟商於契約期間不得向其他業者批購油品，係屬獨家交易條款，
    藉此維持上訴人之市場優勢，足使市場競爭機能萎縮，該條款不具有正當性，而
    該條款復違反強制禁止規定，依民法第七十一條規定，該條款之約定為無效，被
    上訴人縱向其他業者購油，亦無違約可言，上訴人終止契約及沒收履約保證金即
    無理由云云，原審判決亦持相同見解，惟為上訴人所否認，並提出行政院公平交
    易委員會九十年三月八日新聞資料供參，而依該日公平交易委員會決議意旨認為
    ：１、上訴人收取履約保證金類同於一般連鎖加盟之通路事業，為穩定其加盟經
    營關係，加盟業主對於加盟店收取加盟金或保證金，確保其於契約期間內不會任
    意脫離連鎖加盟體系，此在國內外通路市場實務甚為常見，且上訴人對加盟商之
    加油站（包括被上訴人）亦提供一定之服務措施，其對違約之加盟商收取相當民
    法第二百五十條懲罰性違約金之履約保證金，並未涉及不當濫用獨占地位，過度
    限制市場競爭，應屬具有合理事由之事業經營行為。２、兩造於八十九年十月一
    日簽約時，台塑石油公司早於同年九月十一日上市供油，被上訴人之加盟商縱對
    上訴人之經營方式不予認同，惟當時上訴人同時提供「自願加盟」、「供貨聯盟
    」、「油品買賣」等三種契約或無約單筆現金買賣方式供加盟商選擇，而復無具
    體事證足認上訴人濫用其獨占地位，迫使被上訴人必須簽訂具有獨家交易條款之
    「供貨聯盟」契約，則上訴人對違約之被上訴人收取履約保證金，應屬避免加油
    站任意變更交易對象，穩定加盟體系與減低交易風險所採取之預防措施。３、上
    訴人依系爭契約條款對於違約之加盟商收取履約保證金，屬穩定交易風險之契約
    權利正當行使，而依目前市場競爭情形，自上訴人展開對違約加盟商採取沒收履
    約保證金之行為後，仍陸續有上訴人之簽約加油站甘冒履約保證金被沒收之風險
    ，違約轉向台塑石油公司購油，則上訴人之沒收履約保證金行為，對於供油業者
    關於加油站零售市場之競爭，尚不致發生限制競爭之效果。準此，上訴人對違約
    加盟商沒收履約保證金之行為尚未至違反公平交易法之規定，則被上訴人所指之
    獨家交易條款既為被上訴人當時自行選擇之「供貨聯盟」契約所涵蓋，應屬私法
    自治原則下之契約自由範疇，該獨家交易條款即無違反民法第七十一條法律禁止
    規定而無效之情事可言，被上訴人自應受該條款之拘束。從而，上訴人依據系爭
    契約向被上訴人終止契約及沒收履約保證金，應屬契約權利之正當行使，尚難認
    有違反公平交易法之規定自明。
四、綜上所述，被上訴人既有違約向台塑石油公司購油之事實，上訴人依據系爭契約
    第十條第一項第二款之約定終止契約及沒收履約保證金之行為，在客觀上屬契約
    權利之正當行使，即屬合法，而被上訴人於簽約當時對於是否受此履約保證金限
    制其購油對象，仍有選擇空間，且沒收履約保證金對於市場競爭限制效果有限，
    尚未達濫用獨占地位之程度，自無違反公平交易法之情事可言，已如前述，則上
    訴人以系爭履約保證金為懲罰性違約金之性質，並認被上訴人違約事實已明而沒
    收系爭履約保證金，復持系爭本票向法院聲請本票裁定強制執行，核無不合，被
    上訴人竟以並未積欠上訴人任何油款債務為由，逕行起訴確認上訴人就系爭本票
    債權不存在，即屬無據，應予駁回。原審未察上情，且關於系爭契約是否有違反
    公平交易法之處，於裁判前，未令當事人有辯論之機會，即認系爭契約之獨家交
    易條款違反公平交易法第十九條第六款及民法第七十一條等規定，依法無效，上
    訴人不得對被上訴人沒收系爭履約保證金等情，而為上訴人敗訴之判決，容有未
    洽。上訴意旨指摘原判決不當，求予廢棄改判，為有理由，自應由本院改判如主
    文所示。
據上論結，本件上訴人之上訴為有理由，依民事訴訟法第四百三十六條之一第三項、
第四百五十條、第七十八條，判決如主文。
中      華      民      國    九十      年      九      月      五      日
                                    臺灣彰化地方法院民事第三庭
~B審判長法官  何志通
~B      法官  郭千黛
~B      法官  陳正禧
右正本係照原本作成。
本件不得上訴。
~B法院書記官  鄭秀鑾
中      華      民      國    九十      年      九      月      六      日


司法院資訊處製作；財團法人民間司法改革基金會備份。
